【裁判字號】    97,易,162
【裁判日期】    990105
【裁判案由】    侵占
【裁判全文】
臺灣高雄地方法院刑事判決               97年度易字第162號
公  訴  人  臺灣高雄地方法院檢察署檢察官
被      告  丙○○原名陳文全.
上列被告因侵占案件，經檢察官提起公訴（臺灣臺北地方法院檢
察署96年度偵緝字第213 號），臺灣臺北地方法院判決管轄錯誤
（96年度易字第2368號），移送本院判決如下：
    主  文
丙○○無罪。
    理  由
一、公訴意旨略以：被告丙○○於民國92年間，在臺北市○○區
    ○○街131 號9 樓之3 接受告訴人乙○○委託鑑定之疑似偽
    造美國舊銀票，每張面額美金1 百萬元，共205 張，再於93
    年1 月收受306 張，詳如附表所示，竟於93年間意圖為自己
    不法之所有，侵占入己，未予返還即逃匿無蹤，因認被告涉
    犯刑法第335 條第1 項之侵占罪嫌。
二、證據能力之判斷：
  (一)按被告以外之人於偵查中向檢察官所為之陳述，除顯有不可
    信之情況者外，得為證據，刑事訴訟法第159 條之1 第2 項
    定有明文。而檢察官於偵查中訊問被告以外之人時，可能係
    以被告或以證人身份進行訊問，倘檢察官於訊問前，已依不
    同身份所應適用之程序，分別告知刑事訴訟法第95條關於訊
    問被告應先告知之事項，或同法第180 條、第181 條、第
    186 條第2 項之證人拒絕證言權，使該受訊問之被告以外之
    人瞭解其係基於何種身分應訊，得以適當行使各該當權利，
    不致因身分混淆而剝奪其權利之行使，則檢察官此種訊問方
    式之偵查作為，即難謂為於法有違。而本件證人吳景雄於檢
    察官偵查中所為之陳述，係由檢察官以證人身分訊問，訊問
    前並已告知上開同法第180 條、第181 條、第186 條第2 項
    之注意事項（詳臺灣臺北地方法院檢察署95年度他字第6238
    號卷【下稱偵(二)卷】第5 頁、），此外亦查無顯不可信之情
    況，自應認該陳述有證據能力。
  (二)又證人應命具結；證人、鑑定人依法應具結而未具結者，其
    證言或鑑定意見，不得作為證據，刑事訴訟法第186 條第1
    項前段、第158 條之3 亦有明文。是檢察官如未命證人具結
    ，該部分之陳述自無證據能力。而本件證人即告訴人乙○○
    於偵查中所為之陳述，檢察官並未命其具結（詳偵(二)卷第5
    頁、臺灣臺北地方法院檢察署96年度偵字第213 號卷【下稱
    偵(三)卷】第29頁、第36頁、第49頁），自無證據能力。
三、訊據被告丙○○雖坦承公訴意旨所指受委託收受如附表所示
    美國舊銀票送鑑定之事實，惟堅決否認有侵占入己之犯行，
    辯稱伊與甲○○將如附表一編號1 、2 所示美國舊銀票一起
    拿到菲律賓，由甲○○負責拿去鑑定，鑑定後甲○○告知該
    美國舊銀票係假的，抽樣送鑑定之該A00000000A號美國舊銀
    票被沒入無法取回，其餘美國舊銀票已於偵查中及本院行準
    備程序中提出，另如附表編號3 至5 之美國舊銀票係與丁○○一起拿到香港，丁○○找香港朋友鄭道榮幫忙，將如附表
    編號3 至5 之美國舊銀票委託魏布律師保管及送鑑定真偽，
    俟有鑑定結果後再協議如何處理，鑑定結果該美國舊銀票亦
    係假的，因無力支付保管費用，故如附表編號3 至5 之美國
    舊銀票仍在魏布律師保管中無法取回，伊未侵占美國舊銀票
    等語。而公訴意旨認被告涉犯侵占罪無非係以告訴人乙○○
    證述將如附表所示舊銀票交付被告送鑑定、被告自承收受如
    附表所示美國舊銀票、證人吳景雄證稱曾見告訴人將美國舊
    銀票交付被告、被告簽收如附表編號1 、2 所示美國舊銀票
    之收據為主要論據。經查：
  (一)按犯罪事實應依證據認定之，無證據不得認定其犯罪事實；
    不能證明被告犯罪者，應諭知無罪之判決，刑事訴訟法第
    154 條第2 項、第301 條第1 項分別定有明文；另所謂認定
    犯罪事實之證據，無論為直接或間接證據，均須達於通常一
    般人均不致有所懷疑，而得確信為真實之程度，始得據為有
    罪之認定，若關於被告是否犯罪之證明未能達此程度，而有
    合理性懷疑之存在，致使無法形成有罪之確信，根據「罪證
    有疑、利於被告」之證據法則，即不得遽為不利被告之認定
    ，此亦有最高法院29年上字第3105號、40年台上字第86號、
    76年台上字第4986號判例意旨可資參照。
  (二)被告上開受委託收受如附表所示美國舊銀票送鑑定真偽之所
    承，核與證人即告訴人林肖卿證稱略以：因長輩要鑑定，於
    92年某日、93年1 月過年前某日，在臺北市○○區○○街
    131 號9 樓之3 ，將如附表編號1 、2 所示美國舊銀票、編
    號3 至5 所示美國舊銀票分別交付被告，委請被告送鑑定判
    別真偽等語（詳本院(二)卷第105 至108 頁），證人吳景祥證
    稱略以：伊曾在臺北市○○區○○街131 號9 樓之3 ，見乙○○拿1 百萬之銀票給被告等語（詳偵(二)卷第5 至6 頁），
    大致均相符，且被告確於92年11月24日向告訴人收受如附表
    編號1 、2 所示美國舊銀票之事實，亦有收據1 份附卷可稽
    （詳臺灣臺北地方法院檢察署95年度他字第1446號卷【下稱
    偵(一)卷】第28頁），所承自堪信為真實，則依公訴意旨所指
    之被告所承、告訴人所證、證人吳景雄所證及被告於92年11
    月24日所簽之收據所示，被告確如公訴意旨所指，受告訴人
    委託鑑定真偽因而收受如附表所示美國舊銀票之事實，應可
    認定。但刑法第335 條第1 項侵占罪之成立要件，除行為人
    持有他人之物外，尚須予以侵占入己始克成立，而上開事證
    固可證明被告持有如附表所示美國舊銀票之事實，然尚無法
    證明被告有將上開舊銀票侵占入己之犯行，是尚難依上開事
    證逕自推認被告涉犯刑法第335 條第1 項之侵占罪。
  (三)如附表編號1 、2 所示美國舊銀票，其中A00000000A、A000
    00000A2 張業經被告於檢察官偵查中提出，其餘除A0000000
    0A、附表編號1 保護紙外之美國舊銀票，亦經被告於準備程
    序中提出於法院，有答辯狀、筆錄及上開銀票附卷可稽（詳
    偵(三)卷第39頁、本院(一)卷第21至22頁，上開美國舊銀票置放
    於附件袋），且上開美國舊銀票經本院送請法務部調查局鑑
    定結果：(1)經放大檢視，發現銀票圖紋均係由四色墨點組成
    ，研判應係以彩色噴墨印表機印製，與一般有價證券製作版
    式不符，(2)上開美國舊銀票所載發行年份分別為西元1934年
    與1928年，而噴墨印表機約於西元1976年間始問世，顯與常
    理不符，(3)經查美國鈔票歷史資料，未見美國政府有發行過
    面額1 百萬元銀券之紀錄，(4)本案雖無相關真品據以憑比，
    但綜合前揭意見研判送鑑美國舊銀票應非真品，亦非現行流
    通之鈔券，此有法務部調查局97年4 月8 日調科貳字第0970
    0128560 號鑑定書附卷可稽（詳本院(一)卷第52至55頁），依
    上開鑑定結果，除A00000000A、附表編號1 之保護紙外之如
    附表編號1 、2 所示美國舊銀票（下稱系爭被告提出之美國
    舊銀票），既非真品，亦非現行流通之鈔券，動機上被告應
    無據為己有之必要，且除送鑑部分以外之如附表所示美國舊
    銀票，金額亦為美金1 百萬元，依上開鑑定意見(三)所示，亦
    無可能為真品或現行流通之鈔券，動機上被告同無據為己有
    之必要。
  (四)經本院多次函請行政院大陸委員會，代為向被告辯稱之魏布
    律師事務所函查，是否受託保管如附表編號3 至5 所示美國
    舊銀票及鑑定真偽，並鑑定結果如何，均未獲回覆，此有本
    院所發函文及行政院大陸委員會囑託該會香港事務局查詢函
    、該會香港事務局覆函多份附卷可稽（詳本院(一)卷第44頁、
    第46頁、第89頁、第94頁、第99頁、本院(二)卷第13頁、第17
    至19頁），雖無法由被告所辯稱之魏布律師處查知，被告是
    否將如附表編號3 至5 所示美國舊銀票委託該律師保管及送
    鑑真偽，然依證人丁○○證稱略以：約於93年至94年期間，
    伊與被告持如附表編號3 至5 所示美國舊銀票至香港，由伊
    介紹被告認識買家澳洲人Eru ，再透過Eru 介紹認識香港人
    鄭道榮及英國籍之魏布律師，先將上開美國舊銀票交付魏布
    律師保管，由魏布律師予以公證（應為見證之誤），再由
    Eru 抽樣先送到瑞士，然後轉送美國高等法院鑑定真偽，鑑
    定結果是假的，當初疏忽沒有想到保管取回的問題，1 年多
    前被告有說要將上開美國舊銀票取回，據稱魏布律師不理被
    告，當初律師費用應是買家Eru 支付等語（詳本院(二)卷第80
    至87頁），且有經證人丁○○辨識為真正之魏布律師收受除
    結算表以外如附表編號3 至5 所示美國舊銀票之收據附卷可
    稽（詳臺灣臺北地方法院96年度易字第2368號卷第17頁），
    參酌告訴人將如附表所示美國舊銀票交付被告，其用意本在
    鑑定真偽及尋找買家，且如上所述該美國舊銀票非真品，買
    家及相關仲介者於知悉鑑定結果後，已無利潤可圖，於協議
    之初如未詳細約定如何善後，對協助取回美國舊銀票衡情自
    係意興闌珊，是認所證尚堪信為真實，則除結算表以外如附
    表編號3 至5 所示美國舊銀票尚在魏布律師保管中之事實，
    應可認定，上開美國舊銀票既在魏布律師保管中，亦難認被
    告係在知悉非真品前即予以侵占入己。
  (五)告訴人於93年1 月過年前某日第2 次交付如附表編號3 至5
    號所示美國舊銀票後緊接之93年4 月23日，即因偽造文書案
    件入臺灣臺北監獄執行有期徒刑，至94年2 月8 日縮短刑期
    執行完畢，於翌日即94年2 月9 日出監之事實，有臺灣高等
    法院被告前案紀錄表附卷可按（詳本院(一)卷第78頁），又被
    告自93年12月7 日出境後，至96年1 月19日始入境之事實，
    有入出境查詢資料附卷可憑（詳本院(二)卷第90頁），而告訴
    人係於95年2 月7 日向臺灣臺北地方法院檢察署提出本件侵
    占告訴，亦有告訴狀附卷可稽（詳偵(一)卷第1 頁），系爭被
    告提出之美國舊銀票雖在被告持有中，但告訴人既在第2 次
    交付如附表編號3 至5 號所示美國舊銀票後不久即入獄，且
    告訴人出獄前被告已出境，出境前因被告在監執行中，自無
    機會將系爭被告提出之美國舊銀票交還，且入境前告訴人已
    提起
    本件侵占告訴，被告亦無可能於告訴人出監後提出告訴前將
    上開美國舊銀票交還，從而亦難因被告於案件繫屬後始提出
    上開美國舊銀票，而遽認被告在知悉非真品前即將上開美國
    舊銀票予以侵占入己。
  (六)按為防杜偽造貨幣及有價證券盛行破壞金融秩序，各國對偽
    造貨幣及有價證券之行為無不予以立法重罰，且規定就發現
    之偽鈔予以沒收或沒入。又被告辯稱因送鑑被沒入之A00000
    000A號美國舊銀票如屬真品，為美國所發行面額美金1 百萬
    元之高額貨幣，即便因年代較為久遠非必尚屬流通貨幣，但
    必有高額價值，是如依被告所辯確送菲律賓機構鑑定，被沒
    收或沒入之機會當高。而本件被告辯稱A00000000A號美國舊
    銀票因送鑑被沒入之所辯，雖因無法拘提證人甲○○到庭而
    無法獲得證實，然與A00000000A號美國舊銀票同批之告訴人
    所交付美國舊銀票，即如附表編號1 、2 其他美國舊銀票除
    編號1 之保護紙外，如前所述業經被告提出於法院，衡情，
    如非確經沒入或沒收，被告自無提出同額之199 張美國舊銀
    票，而獨不提出該A00000000A號美國舊銀票之可能，參酌告
    訴人交付美國舊銀票本係委託被告送鑑判定真偽及找買家，
    及如上所述被發現係偽造貨幣或有價證券可能被沒收、沒入
    之經驗法則，堪認被告所為A00000000A號美國舊銀票因送鑑
    定被沒入無法取回之所辯與事實相符，則A00000000A號美國
    舊銀票亦無在知悉非真品前遭被告侵占入己之可能。
  (七)如附表編號1 所示之保護紙及編號3 至5 所示之總表，雖未
    經被告提出，且無法證明係在魏布律師保管中，但因上開保
    護紙、總表非貨幣或有價證券，本身無獨立之價值，被告自
    無單獨予以侵占入己之必要，是應認上開保護紙及總表係在
    送鑑及保管過程疏未注意而不明去向，而非遭被告所侵占。
  (八)綜上所述，本件依公訴意旨所提出之證據，尚難使一般人確
    信被告有將如附表所示美國舊銀票侵占入己之犯行，應認系
    爭被告提出之美國舊銀票係因知悉非真品後，告訴人尚在監
    服刑，被告無法即刻歸還，而告訴人出獄後，被告又已長時
    間出境，因而無法於提出告訴前予以歸還，而A00000000A號
    美國舊銀票係於送請鑑定時，因發現係屬偽造而被沒入或沒
    收，另如附表編號3 至5 除總表外之美國舊銀票，尚在魏布
    律師保管中，如附表編號1 所示保護紙、編號3 至5 所示總
    表，係在送鑑定及保管過程疏未注意而不明去向，均非由被
    告侵占入己，本件應為被告無罪之諭知。
據上論斷，應依刑事訴訟法第301 條第1 項，判決如主文。
本案經檢察官張志杰到庭執行職務。
中    華    民    國    99    年    1     月    5     日
                刑事第六庭審判長法  官  李璧君
                                法  官  曾鈴
                                法  官  鄭峻明
以上正本證明與原本無異。
如不服本判決應於收受判決後10日內向本院提出上訴書狀，並應
敘述具體理由。其未敘述上訴理由者，應於上訴期間屆滿後20日
內向本院補提理由書(均須按他造當事人之人數附繕本)「切勿逕
送上級法院」。
中    華    民    國    99    年    1     月    5     日
                                書記官  吳韻芳
附表：
┌──┬─────────────────────┬────────────────┐
│編號│金額美金1 百萬元之美國舊銀票              │數量                            │
├──┼─────────────────────┼────────────────┤
│1   │1928年A00000000A至A00000000A              │103 張（含總表、證明書、保護紙）│
├──┼─────────────────────┼────────────────┤
│2   │1934年A00000000A至A00000000A              │102 張（含總表、證明書）        │
├──┼─────────────────────┼────────────────┤
│3   │1919年AAＺ000000000000A 至AAＺ000000000000A │102 張（含總表、證明書）        │
├──┼─────────────────────┼────────────────┤
│4   │1923年H00000000D至H00000000D              │102 張（含總表、證明書）        │
├──┼─────────────────────┼────────────────┤
│5   │1923年H00000000D至H00000000D              │102 張（含總表、證明書）        │
└──┴─────────────────────┴────────────────┘

司法院資訊處製作；財團法人民間司法改革基金會備份。
